【裁判字號】    96,重訴,206
【裁判日期】    970411
【裁判案由】    履行契約
【裁判全文】
臺灣臺北地方法院民事判決             96年度重訴字第206號
原      告    甲○○
訴訟代理人    張立業律師
複  代理人    王世豪律師
被      告    己○○
              丙○○
              乙○○      原.
              戊○○
              丁○○
上五人共同
兼訴訟代理人  庚○○
上六人共同
訴訟代理人    廖建榮律師
上列當事人間履行契約事件，本院於中華民國97年3月27日言詞
辯論終結，判決如下：
    主  文
被告應連帶給付原告新臺幣陸佰萬元。
原告其餘之訴駁回。
訴訟費用由被告連帶負擔五分之四，餘由原告負擔。
本判決第一項於原告以新臺幣貳佰萬元供擔保後，得假執行。但
被告如以新臺幣陸佰萬元為原告預供擔保，得免為假執行。
原告其餘假執行之聲請駁回。
    事實及理由
一、原告主張：翁光儀（已於民國87年11月5日死亡）於81年10
    月23日邀同被告庚○○為連帶保證人，與原告成立和解契約
    （下稱系爭和解契約），約定翁光儀應於81年12月14日前清
    償債務新臺幣（下同）877萬5,000元，如未付清，原告同意
    翁光儀以坐落臺北市○○路○段150巷411弄皇家信義華廈合
    建房屋（下稱系爭房屋）貸款核貸時第一優先乙次還清，翁
    光儀則應自81年12月14日起迄銀行貸款核發清償之日止，按
    月給付原告12萬元之利息。被告己○○、丙○○、乙○○、
    戊○○、丁○○及庚○○均為翁光儀之繼承人，於繼承開始
    後並未拋棄繼承或向法院呈報限定繼承，即應依上開約定清
    償債務，然被告積欠原告自81年12月14日起至87年7月13日
    止及87年7月14日起至90年9月13日止之利息分別為804萬、4
    56萬，均經原告起訴，本院亦分別以90年度重訴字第460號
    及90年度訴字第4872號判決原告勝訴確定。嗣因被告自90年
    9月14日起至本件起訴時，再積欠原告63個月、共計756萬元
    之利息迄未清償。被告雖抗辯依系爭和解契約第3條約定：
    原告負有返還翁光儀所有迄簽約之日前之本票、借據及原告
    以第三人之名義聲請本票之裁定書（下稱系爭本票及裁定書
    ）及第三人張錦庭之本票及支票，原告不得將系爭本票及裁
    定書行使或處分，並負返還之給付義務。然系爭本票及裁定
    書業經執行在案，原告已屬給付不能，被告自得依法解除系
    爭和解契約及得拒絕給付云云，惟本件係被告未依約履行和
    解內容，為可歸責，況若被告有依約清償，原告願撤回系爭
    本票執行，並無被告所稱給付不能之情形，且被告之給付義
    務與原告是否撤回強制執行，並無對待給付關係，被告主張
    解除契約及得拒絕給付，並無理由。又有關系爭本票裁定等
    情，翁光儀知之甚詳，並無因受詐欺而為意思表示之情形，
    且已逾法定除斥期間，被告自不得為撤銷。再被告既抗辯原
    告已將債權移轉於訴外人，復稱原告占用被告系爭房屋而給
    付被告相當於租金之不當得利，則兩造並非互負債務，自無
    抵銷之問題。爰依系爭和解契約及繼承之法律關係，請求被
    告履行契約為連帶給付等語。並聲明：(一)被告應連帶給付原
    告756萬元；
    (二)願供擔保，請准宣告假執行。
二、被告均聲明：(一)原告之訴駁回；(二)如受不利判決，願供擔保
    免為假執行。並均以下列情詞置辯：
  (一)系爭和解契約之和解金額雖為877萬5,000元，惟其清償辦法
    係約定就庚○○所有坐落於臺北市○○路○段61巷45號建物
    及地下室出售於原告，以原告應付之價金作為清償，所餘金
    額經結算僅餘600萬元。而和解契約係創設新法律關係，故
    債務人如不履行和解契約，債權人應依和解創設之新法律關
    係請求履行，不得再依原有法律關係請求給付，是原告負有
    容忍之附隨義務，即不得將系爭本票及裁定書行使或處分，
    並負返還之給付義務。然系爭本票及裁定書業經本院以83年
    度執字第5550號受理執行在案，無論原告係轉讓他人或自行
    委請律師聲請強制執行，均已違反容忍之附隨義務，且原告
    所負之返還系爭本票及裁定書之給付義務已屬給付不能，被
    告自得依法解除契約，復經被告以訴狀為解除契約之意思表
    示，系爭和解契約業已解除。
  (二)原告於簽立系爭和解書時，已將系爭本票轉讓予訴外人邱國
    章、盧木癸、彭永基、辛○○、林秀鎂，原告卻以他人名義
    聲請為由，使翁光儀誤信原告為債權人而與之和解，是被告
    以訴狀之送達作為撤銷之意思表示，惟系爭和解契約已經先
    被解除，故被告備位主張已撤銷系爭和解契約。
  (三)系爭和解契約之債權與系爭本票強制執行之債權係屬同一，
    原告既已將債權轉讓他人強制執行中，復經被告催告，原告
    仍未加以排除，在瑕疵排除前，被告依誠信原則及為避免往
    後法律關係趨於複雜並損及當事人權益，自得拒絕給付。況
    原告亦已另訴請求系爭和解契約之本金及利息，其以各種手
    段就同一債權多重索償，倘被告不能主張原告違反誠信原則
    ，不啻鼓勵原告可以各種手段，變相違反誠信原則，將誠實
    信用原則毀於無形。
  (四)系爭和解契約之本金結算為600萬元，而每月12萬元之利息
    換算年息達24％，顯然過高。又本件訴訟標的為利息請求權
    ，原告之請求已逾5年之時效期間，被告亦主張時效抗辯。
  (五)原告自90年9月起至起訴時止，占用被告系爭房屋12號5樓及
    6樓部分，應按月支付被告12萬元之租金，已足抵銷原告本
    件之利息請求。
三、兩造不爭執事項：
  (一)翁光儀於81年10月23日邀同被告庚○○為連帶保證人，與原
    告簽訂系爭和解契約（見本院卷第9至12頁），翁光儀已於8
    7年11月5日死亡，被告均為翁光儀之繼承人，於繼承開始後
    並未拋棄繼承或向法院呈報限定繼承。
  (二)系爭和解書第2條第4款約定：甲方（即翁光儀）同意自81年
    12月14日起迄銀行貸款核發清償之日止，按月給付乙方（即
    原告）12萬元之利息。第3條則約定：乙方同意甲方依前條
    約定清償全部債務同時返還乙方持有系爭本票及裁定書予甲
    方，並將對第三人張錦庭之債權移轉予甲方。
  (三)被告積欠原告自81年12月14日起至87年7月13日止、87年7月
    14日起止至90年9月13日止，金額分別為804萬、456萬之利
    息，經原告分別起訴，均經本院以90年度重訴字第460號及
    90年度訴字第4872號判決原告勝訴確定（以上見本院卷第13
    至26頁）。
  (四)系爭本票業經訴外人邱國章、盧木癸、彭永基、辛○○、林
    秀鎂分別持向臺灣士林地方法院聲請本票裁定，時間點係在
    簽立和解契約之前。
  (五)訴外人邱國章、盧木癸、彭永基、辛○○、林秀鎂分別持本
    票及臺灣士林地方法院81年度票字第850號、81年度票字第9
    86號、81年度票字第987號、81年度票字第988號、81年度票
    字第989號民事裁定向臺灣臺北地方法院聲請強制執行，時
    間點係在簽立和解契約之後。
四、得心證之理由：
    按繼承人自繼承開始時，除本法另有規定外，承受被繼承人
    財產上之一切權利、義務；又繼承人對於被繼承人之債務，
    負連帶責任。民法第1148條本文、第1153條第1項分別定有
    明文。查，被告均為翁光儀之繼承人，於繼承開始後並未拋
    棄繼承或向法院呈報限定繼承，為兩造所不爭執，是依上揭
    規定，翁光儀財產上之一切權利、義務，均由被告連帶承受
    ，此合先敘明。而本件原告依系爭和解契約及繼承之法律關
    係，請求被告依約給付上開積欠之利息，為被告所否認，並
    以前開情詞置辯，是本件之爭點厥為：(一)被告抗辯業已解除
    或撤銷系爭和解契約，或得拒絕給付，是否可採？(二)本件被
    告未清償之本金為若干？約定利息是否過高？被告所為時效
    抗辯是否可採？(三)被告所為之抵銷抗辯是否為有理由？茲析
    述如次：
  (一)被告抗辯業已解除或撤銷系爭和解契約，或得拒絕給付，是
    否可採？
  1.按因可歸責於債務人之事由，致給付不能者，債權人得請求
    賠償損害；債權人於有第226條之情形時，得解除其契約，
    民法第第226條第1項及第256條分別定有明文。次按契約以
    當事人有民法第254條至256條或其他法定之情形，有解除權
    人始得向他方當事人為解除之意思表示，最高法院57年台上
    字第3211號判例闡釋甚詳。又所謂給付不能，係以債權人得
    向債務人為請求，債務人有應其請求而為履行之義務為前提
    ；及依社會觀念其給付已屬不能者而言，亦即債務人所負之
    債務不能實現，已無從依債務本旨為給付之意。如房屋毀損
    、滅失或另出租他人並交付使用，無從依租賃契約交付承租
    人使用；或買賣之物法令禁止交易，而無法交付等是。至給
    付困難，如買受人無資力支付價金；或應給付之物有瑕疵而
    能補正者，則難謂為給付不能（最高法院82年度台上字第30
    25號及94年度台上字第1963號判決參照）。本件被告雖抗辯
    系爭本票及裁定書業經本院以83年度執字第5550號受理執行
    在案，原告所負之返還系爭本票及裁定書之給付義務已屬給
    付不能，且已違反容忍之附隨義務，被告自得依法解除契約
    云云。惟查，系爭和解契約第3條係約定：原告持有之系爭
    本票及裁定書，原告同意翁光儀依前條約定清償全部債務同
    時返還予翁光儀，並將對第三人張錦庭之債權移轉予翁光儀
    等語，是原告返還系爭本票及裁定書之給付義務或被告所稱
    容忍之附隨義務，係以翁光儀已依系爭和解契約第2條之約
    定清償全部債務為前提，然翁光儀或被告迄今尚未清償全部
    債務等情，為被告所不爭執，被告即尚不得請求原告返還系
    爭本票及裁定書，且翁光儀或被告違約在先，即難認原告仍
    有容忍之義務，況系爭本票及裁定書雖經本院以83年度執字
    第5550號受理執行在案，惟迄本件言詞辯論終結前，仍未拍
    定，倘被告為全部之清償，原告仍得聲請撤回執行而為瑕疵
    之補正，揆諸上揭規定及說明，自難謂原告有陷於給付不能
    及被告有權解除系爭和解契約可言。
  2.按因被詐欺或被脅迫而為意思表示者，表意人得撤銷其意思
    表示，民法第92條第1項前段固有明文。惟其撤銷，應於發
    見詐欺或脅迫終止後，1年內為之；但自意思表示後，經過
    10年，不得撤銷，民法第93條另有明定。本件被告雖抗辯原
    告於簽立系爭和解書時，已將系爭本票轉讓予訴外人邱國章
    、盧木癸、彭永基、辛○○、林秀鎂，原告卻以他人名義聲
    請為由使翁光儀誤信原告仍為債權人而與之和解，是被告以
    訴狀之送達作為撤銷之意思表示云云。惟原告與翁光儀係於
    81年10月23日簽立系爭和解契約，縱認翁光儀確係遭原告詐
    欺而為意思表示，然迄被告書狀之送達，顯已逾上揭除斥期
    間規定之10年，被告自不得撤銷翁光儀上開意思表示。
  3.被告復抗辯原告以各種手段就同一債權多重索償，有違誠信
    原則，被告自得拒絕給付等語。惟查，上開強制執行之執行
    名義為系爭本票裁定，係源於翁光儀與原告間之合建案或為
    擔保張錦庭對原告之債務，又原告另訴所請求主要為系爭和
    解契約所載之本金，均核與本件係本於系爭和解契約第2條
    第4款獨立請求自90年9月14日起至本件起訴時之利息，屬不
    同之債權範圍，是原告雖同時聲請強制執行及提起本件訴訟
    或另訴而為請求，除另訴請求之利息部分與本件請求有些許
    重疊外，其餘皆非法所不許。況原告上開債權，迄今均仍未
    獲滿足，本件又以翁光儀及被告未依約清償為可歸責在先，
    被告自不得持誠信原則，任意指摘原告有違誠信原則，而拒
    絕本件之給付。
  4.綜上，被告所為系爭和解契約業經解除或撤銷，或得拒絕給
    付之抗辯，均非適論，尚不足採。
  (二)本件被告未清償之本金為若干？約定利息是否過高？被告所
    為時效抗辯是否可採？
  1.就本件被告未清償之本金部分，原告主張應為877萬5,000元
    ，被告則抗辯僅餘600萬元。經查，系爭和解書第2條第2款
    所載：「其餘債務新台幣陸佰壹拾陸萬元整（總借款八七七
    、五萬暫減二五○萬元後，再同時減除乙方同意酌減之債務
    十一萬五千元整），甲方應於民國八十一年十二月十四日前
    付清」，且該屋嗣於81年11月23日已過戶完成，並有該屋臺
    北市稅捐稽徵處82年度契稅繳款書附卷可稽（見本院卷第14
    4頁），自堪認系爭和解書所約定之本金應為616萬元。原告
    雖稱約定本金應為877萬5,000元，惟據原告另訴請求被告清
    償系爭和解契約本金之起訴狀亦載為616萬元，有該起訴狀
    在卷可憑（見本院卷第245頁），益徵原告所述不實。另據
    被告提出原告與翁光儀結算之手稿影本（見本院卷第144頁
    ），其上載有該屋出售總價款扣除貸款、增值稅及地價稅後
    ，尚餘283萬6,136元，復扣除和解時確立之淨值250萬元及
    房屋押金9萬元，尚餘24萬6,136元，其中16萬元沖抵本金等
    相關算式，並有「本金結為新台幣陸百萬元正」等文字，原
    告對此手稿之真正並未加以爭執，該手稿影本確為原告與翁
    光儀於該房屋過戶完成時所為結算之記載，是被告抗辯該屋
    實際交屋清算時再抵沖16萬元，應屬可信，則本件被告未清
    償之本金即為600萬元無訛。
  2.按約定利率，超過週年百分之二十者，債權人對於超過部分
    之利息，無請求權，民法第205條定有明文。本件被告積欠
    之本金為600萬元，已如上述，原告請求之約定利息則為每
    月12萬元，換算週年利率為24％（計算式為：12萬×12÷60
    0萬×100％＝24％），顯已逾上揭規定之20％，就超過部分
    ，原告即無請求權，是原告所得請求每月之利息僅得為10
    萬元（計算式為：600萬×20％÷12＝10萬）。
  3.次按利息、紅利、租金、贍養費、退職金及其他一年或不及
    一年之定期給付債權，其各期給付請求權，因5年間不行使
    而消滅。又時效完成後，債務人得拒絕給付。民法第126條
    、第144條第1項分別定有明文。本件原告所請求者為被告自
    90年9月14日起至本件起訴時所積欠計63個月之利息，然原
    告遲至95年12月25日始提起本件請求，有起訴狀上本院之收
    狀戳章可證（見本院卷第3頁）。依上揭規定，其自起訴日
    起回溯逾5年部分即自90年9月14日起至90年12月25日止之利
    息部分之請求權，均已罹於時效而消滅，被告主張時效抗辯
    而拒絕該部分利息之給付，自非無據。
  4.綜上，原告本件之利息請求權，確有部分罹於時效及請求過
    高之情形，其得請求之利息範圍為自起訴日起回溯5年並按
    月10萬元計算，共計600萬元。
  5.另按法院於確定判決理由中，就訴訟標的以外當事人主張之
    重要爭點，本於當事人辯論之結果，已為判斷時，除有顯然
    違背法令之情形，或當事人已提出新訴訟資料，足以推翻原
    判斷之情形外，應解為在同一當事人就與該重要爭點有關所
    提起之他訴訟，法院及當事人對該重要爭點之法律關係，皆
    不得任作相反之判斷或主張，以符民事訴訟上之誠信原則。
    惟自反面解釋，倘該重要爭點於前訴中未經當事人辯論，或
    當事人已提出新訴訟資料，足以推翻原判斷，後訴法院即不
    受拘束。經查，本件被告積欠原告自81年12月14日起至87年
    7月13日止、87年7月14日起止至90年9月13日止，金額分別
    為804萬、456萬之利息，雖經原告分別起訴，且均經本院以
    90年度重訴字第460號及90年度訴字第4872號判決原告勝訴
    確定，即該二判決均未認定約定利息違反民法第205條之規
    定，惟前者並未提及此次被告所提出上開原告與翁光儀結算
    之手稿影本；後者則屬一造辯論判決（以上見本院卷第13至
    26頁），是依上揭說明，二者之認定均非得拘束本判決，併
    予敘明。
  (三)被告所為之抵銷抗辯是否為有理由？
    按二人互負債務，而其給付種類相同，並均屆清償期者，各
    得以其債務，與他方之債務，互相抵銷，民法第334條固定
    有明文。惟按當事人主張有利於己之事實者，就其事實有舉
    證責任，民事訴訟法第277條定有明文，又同法第400條第2
    項對經裁判之抵銷數額，復明定有既判力，則主張抵銷之當
    事人就其主張抵銷之債權及數額確實存在之事實自負有舉證
    責任（最高法院88年度台上字第3398號判決參照）。本件被
    告抗辯原告自90年9月起至起訴時止，占用被告系爭房屋12
    號5樓及6樓部分，應按月支付被告12萬元之租金，已足資抵
    銷原告之利息請求等語。惟查，系爭房屋於83年7月19日為
    本院所查封，縱認原告確有使用系爭房屋之情事，被告本應
    就其為系爭房屋之所有權人、原告並無使用權限或原告就受
    有多少不當得利之事實負舉證責任，惟被告僅空言主張原告
    應按月負擔12萬元之租金，並未就原告無權占用之事實的認
    定及相當於租金之不當得利的計算提出任何資料供本院審酌
    ，其所為之抵銷抗辯，實屬無據，尚非可採。
五、綜上所述，被告所稱業已解除或撤銷系爭和解契約、得拒絕
    給付及所為之抵銷抗辯，俱不可採，惟原告本件之利息請求
    權，確有部分罹於時效及請求過高之情形。從而，原告依系
    爭和解契約及繼承之法律關係請求被告給付如主文第1項所
    示之金額，為有理由，應予准許。逾此部分之請求，即屬無
    據，為無理由，應予駁回。
六、本件事證已臻明確，兩造其餘主張陳述及所提之證據，經本
    院斟酌後，認與判決結果不生影響，均毋庸再予論述，附此
    敘明。
七、兩造均陳明願供擔保請准宣告假執行或免為假執行，就原告
    勝訴部分，經核均無不合，爰分別酌定如主文第4項所示相
    當之擔保金額准許之。至原告敗訴部分，其假執行之聲請亦
    失所附麗，爰併駁回之。
八、訴訟費用負擔之依據：民事訴訟法第79條、第85條第2項。
中    華    民    國    97    年    4     月    11    日
                  民事第四庭  審判長法  官  劉坤典
                                    法  官  匡  偉
                                    法  官  賴武志
以上正本係照原本作成
如對本判決上訴，須於判決送達後20日內向本院提出上訴狀
中    華    民    國    97    年    4     月    11    日
                                    書記官  施若娟


司法院資訊處製作；財團法人民間司法改革基金會備份。
